臺灣高雄地方法院民事判決　　　　　　 95年度簡上字第276號
上　訴　人　甲○○
被 上訴 人　南山人壽保險股份有限公司
法定代理人　丁○○
訴訟代理人　乙○○
當事人間請求給付票款事件，上訴人對於民國95年10月17日本院
高雄簡易庭95年度雄簡字第6941號第一審判決提起上訴，本院於
民國96年5月31日言詞辯論終結，判決如下：
    主    文
上訴駁回。
第二審訴訟費用由上訴人負擔。
    事實及理由
一、被上訴人主張：訴外人丙○○為購買車牌號碼3933-EC 號自
    用小客車，於民國94年5 月17日，邀上訴人為連帶保證人，
    向被上訴人借款新台幣（下同）110 萬元。約定借款期限為
    4 年，按月平均攤還本息，利息依年利率7.39% 固定計付，
    如遲延繳納，即喪失期限利益，全部債務視為到期，並自遲
    延日起，依上開利率加年利率20% 計付遲延利息。丙○○並
    以購得之上開車輛設定動產抵押予被上訴人，且與上訴人共
    同簽發如附表所示本票1 紙（下稱系爭本票）作為借款之擔
    保。嗣丙○○僅繳納至95年1 月25日，餘款即未按期攤還，
    依約視為全部到期，尚餘914,230 元之本金及利息未清償。
    被上訴人乃於95年2 月24日向上訴人提示系爭本票，惟未獲
    付款，爰依票據之法律關係，請求上訴人給付914,230 元，
    及自95年2 月24日起至清償日止，按年息20% 計算之利息等
    情。經原審判決被上訴人全部勝訴後，上訴人不服提起上訴
    ，被上訴人於本院答辯聲明：駁回上訴人之上訴。
二、上訴人則以：上訴人固不否認曾與丙○○共同簽發系爭本票
    ，惟上訴人係受丙○○及訴外人呂政頡共同脅迫、詐騙，才
    簽發系爭本票，上訴人已於本院審理時當庭撤銷其發票行為
    之意思表示，應無庸負票據責任等語置辯。並於本院聲明求
    為判決：(一)原判決廢棄。(二)被上訴人第一審之訴駁回。
三、兩造不爭執之事項及本件爭點：
  (一)兩造不爭執之事項
  1.丙○○為購買車牌號碼3933-EC 號自用小客車，於94年5 月
    17日，邀上訴人為連帶保證人，向被上訴人借款110 萬元，
    約定借款期限為4 年，按月平均攤還本息，利息依年利率7.
    39% 固定計付，如遲延繳納，即喪失期限利益，全部債務視
    為到期，並自遲延日起，依上開利率加年利率20% 計付遲延
    利息。丙○○並以購得之上開車輛設定動產抵押予被上訴人
    ，且與上訴人共同簽發系爭本票作為借款之擔保。
  2.丙○○嗣後僅繳納至95年1 月25日，餘款即未按期攤還，依
    約視為全部到期，尚餘914,230 元之本金及利息未清償。被
    上訴人遂於95年2 月24日向上訴人提示系爭本票，惟未獲付
    款。
  3.上訴人係於本院96年5 月31日言詞辯論程序時，始當庭向被
    上訴人為撤銷發票行為之意思表示。
  (二)本件爭點
  1.上訴人簽發系爭本票有無遭詐欺或脅迫？其於本院審理時當
    庭撤銷發票行為之意思表示是否合法？
  2.被上訴人請求上訴人給付票款及利息，是否有據？
四、上訴人簽發系爭本票有無遭詐欺或脅迫？其於本院審理時當
    庭撤銷發票行為之意思表示是否合法？
  (一)按當事人主張有利於己之事實，就其事實有舉證之責任，民
    事訴訟法第277 條前段定有明文。次按被詐欺而為意思表示
    者，依民法第92條第1 項之規定，表意人固得撤銷其意思表
    示，惟主張被詐欺而為表示之當事人，應就此項事實負舉證
    之責任，最高法院44年台上字第75號判例意旨可資參照。準
    此，當事人主張因受脅迫而為意思表示者，亦應就其受脅迫
    之事實負舉證責任，如所證尚不足推認其主張為真實，即不
    得為其有利之認定。
  (二)本件上訴人抗辯係畏懼呂政頡之黑道背景，且因呂政頡與丙
    ○○共同詐稱丙○○經營之火鍋店狀況甚佳，無庸擔心償債
    能力，若同意擔任連帶保證人，願贈與6 個停車位云云，方
    同意擔任丙○○借款之連帶保證人，並與之共同簽發系爭本
    票一情，為被上訴人所否認，揆諸前開說明，上訴人自應就
    此負舉證之責。對此，上訴人雖提出其與丙○○對話之錄音
    譯文、呂政頡涉犯刑事案件之判決及財團法人金融聯合徵信
    中心當事人綜合信用報告為憑（本院卷第21至28頁），並請
    求本院傳訊呂政頡到庭作證。惟觀之錄音譯文，僅顯示丙○
    ○將設定動產抵押之車輛典當，並將得款與呂政頡平分，尚
    無從據此推論上訴人有何遭詐騙之情事。又呂政頡是否有刑
    事案件之前科，以及上訴人之信用是否良好，均與上訴人本
    件發票行為無直接關聯性，尚不得執呂政頡有刑事前科及上
    訴人之信用不良為由，逕認上訴人於簽發系爭本票時必然係
    畏懼呂政頡有黑道背景，而遭其詐欺脅迫。況且，呂政頡於
    本院準備程序時到庭證述：我與上訴人因住在同棟大樓而認
    識，我向上訴人提及丙○○曾委託我辦案子，利潤約120 萬
    元，丙○○剛好要買車，就介紹2 人認識，我與丙○○並無
    脅迫或詐騙上訴人擔任連帶保證人及簽發系爭本票，又車輛
    購入後是丙○○在使用，丙○○因為嗣後經營火鍋店不善，
    才把車賣掉，另我從未向上訴人表示願意贈與6 個停車位之
    事，該6 個停車位是管理委員會所有，借名登記在擔任管理
    委員之上訴人名下，嗣後管理委員會將上開停車位標售他人
    ，但上訴人拒絕過戶給承買人，管理委員會遂對上訴人提出
    侵占告訴，上訴人於訴訟進行中同意將車位過戶給承買人等
    語明確（本院卷第56至59頁），是依呂政頡前揭所證，亦無
    從認定上訴人係遭脅迫或詐騙方簽發系爭本票。此外，上訴
    人復無法舉證證明其為發票行為時，有何意思表示不自由之
    情事，是以上訴人前揭所辯，尚難採信。
  (三)再按表意人撤銷其因被詐欺或脅迫而為之意思表示，應於發
    見詐欺或脅迫終止後1 年內為之，民法第93條前段定有明文
    。該項期間係法定除斥期間，其時間經過，撤銷權即告消滅
    ，縱未經當事人主張或抗辯，法院亦應依職權予以調查審認
    ，以為判斷之依據（最高法院88年度台上字第1236號判決意
    旨參照）。查上訴人自陳其係於94年5 月13日簽發系爭本票
    ，而於94年8 月間知悉遭詐騙等語在卷（本院卷第32頁），
    是縱認上訴人係遭丙○○及呂政頡之詐欺或脅迫方簽立系爭
    本票，惟脅迫行為於簽發日即告終了，而詐欺行為於94年8
    月間為上訴人所知悉，是上訴人至遲應於94年8 月間起1 年
    內撤銷其意思表示，惟其迄至本院96年5 月31日言詞辯論時
    ，始行使其撤銷權（本院卷第67頁），已逾1 年之除斥期間
    ，其撤銷並不生效力。
五、被上訴人請求上訴人給付票款及利息，是否有據？
    按本票到期不獲付款時，執票人於行使或保全匯票上權利之
    行為後，對於背書人、發票人及匯票上其他債務人得行使追
    索權，又執票人向本票債務人行使追索權時，得請求自到期
    日起算之利息，如無約定利率者，依年利6 釐計算，票據法
    第85條第1 項、第97條第1 項第2 款、第124 條分別定有明
    文。本件上訴人受丙○○之邀，擔任連帶保證人，由丙○○
    向被上訴人借款110 萬元，用以購買車牌號碼3933-EC 號自
    用小客車1 輛，上訴人並與丙○○共同簽發系爭本票予被上
    訴人作為借款之擔保，嗣後丙○○僅繳納至95年1 月25日，
    餘款即未按期攤還，尚餘914,230 元之本金及利息未清償，
    被上訴人遂於95年2 月24日向上訴人提示系爭本票，惟未獲
    付款乙情，有車輛動產抵押暨借款契約書、本票、還款明細
    表存卷可憑（原審卷第34至37頁），且為兩造所不爭（本院
    卷第60頁），是被上訴人持有系爭本票之原因關係仍存在，
    而上訴人無法舉證證明其簽發系爭本票時受何詐欺或脅迫，
    且系爭本票之發票行為並未經合法撤銷，業如前述，則被上
    訴人本於執票人之身分，請求發票人即上訴人給付票款及利
    息，自屬有據。
六、綜上所述，被上訴人依票據之法律關係，請求上訴人給付91
    4,230 元，及自付款提示日即95年2 月24日起至清償日止，
    按約定利率年息20% 計算之利息，為有理由，應予准許。原
    審判命上訴人如數給付，並依職權宣告假執行，於法並無違
    誤。上訴意旨指摘原判決不當，求予廢棄改判，為無理由，
    應予駁回。
七、本件事證已臻明確，兩造其餘主張、陳述及所提證據，經審
    酌與本院前揭判斷不生影響，爰不予一一論述，附此敘明。
八、據上論結，本件上訴為無理由，依民事訴訟法第436 條之1
    第3項 、第449 條第1 項、第78條，判決如主文。
中　　華　　民　　國　　96　　年　　6 　　月　　8 　　日
            民事第二庭審判長法　官　魏式璧
                            法　官　吳俊龍
                            法　官　莊珮君
正本係照原本作成。
本判決不得上訴。
中　　華　　民　　國　　96　　年　　6 　　月　　8 　　日
                            書記官　何明昌
附表：
 ┌──┬───┬──────┬─────┬──────┬──────┬───┐
 │編號│發票人│ 發票日     │票面金額  │ 利息       │受款人      │到期日│
 │    │      │（民國）    │(新台幣)  │            │            │      │
 ├──┼───┼──────┼─────┼──────┼──────┼───┤
 │001 │丙○○│94年5月13日 │1,200,000 │自發票日起至│南山人壽保險│未記載│
 │    │甲○○│            │元        │清償日止，按│股份有限公司│      │
 │    │      │            │          │日息萬分之5.│            │      │
 │    │      │            │          │48計算之利息│            │      │
 └──┴───┴──────┴─────┴──────┴──────┴───┘
